臺灣高等法院刑事判決　　　　　　　　　　　　九十三年度上更(一)字第一０七號
　　上　訴　人
　　即　被　告　甲○○
　　選任辯護人　張義祖　律師
右上訴人因殺人未遂案件，不服臺灣士林地方法院八十八年度訴字第五三二號，中華
民國八十九年四月十三日第一審判決（起訴案號：臺灣士林地方法院檢察署八十八年
度偵字第八一四一號），提起上訴，判決後，經最高法院發回更審，本院判決如左：
    主  文
原判決關於殺人未遂部分撤銷。
甲○○殺人未遂，處有期徒刑伍年。
    事  實
一、緣甲○○與乙○○、丙○○○夫妻，因各在台北市○○區○○街二六三號及二六
    五號前，設攤營生，為桌子擺放問題，甲○○與相鄰之乙○○、丙○○○夫妻間
    有摩擦，甲○○因耳聞乙○○及丙○○○夫妻借錢予其配偶郭陳秀霞簽賭六合彩
    ，對陳某夫婦心生不滿。於民國（下同）八十八年八月三日上午五時五十分許，
    甲○○在其位於台北市○○區○○街二六三號三樓之住處獨自喝酒後愈覺不平，
    竟萌生殺人犯意，持其所有扁長型之不詳刀械（長約二、三十公分）一把，下樓
    至同街二六五號前乙○○擺設之攤位，趁乙○○正在為客人方芳聲煎蛋餅而未注
    意之際，自背後持該刀械朝陳某後頸部砍一刀，造成陳某後頸部裂傷（七×一．
    五×二公分），嗣再持刀揮砍第二刀時，因陳某以右手遮擋致僅砍及右臂（六×
    二×二
    ．八公分裂傷），陳某旋即奮力逃跑，甲○○仍持續追砍，致乙○○左上臂後側
    裂傷三×一．二×○．八公分、擦傷二×○．三×Ｘ○．一公分、四×三公分、
    右上臂擦傷十四×○．二公分、六×○．二公分，幸陳某逃入附近店家躲避，並
    經人報警後，為前往處理之警員送醫急救，始免一死。
二、案經乙○○訴由台北市政府警察局大同分局移請台灣士林地方法院檢察署檢察官
    偵查起訴。
    理  由
一、訊據上訴人即被告甲○○，於原審及本院固不諱言於右揭時地持刀殺傷告訴人乙○○，惟矢口否認有何殺人犯意，或辯稱：伊只是帶菜刀要去找被害人乙○○理
    論，叫乙○○不要欺負伊，詎乙○○竟稱隨便伊如何處理，且持椅子與伊對打，
    伊生氣才拿刀子揮過去，不知砍到乙○○何處云云，或辯稱：伊去時有講「陳大
    哥你辛苦了」，是告訴人先拿椅子打伊，伊砍幾刀不知道，第一刀是砍到告訴人
    手臂，且伊亦未追殺告訴人等語。
二、最高法院發回意旨：查刑法第六十二條之所謂「發覺」，係指有偵查犯罪職權之
    公務員已知悉犯罪事實與犯罪人而言。上訴人於原審曾辯稱：伊於案發後即打電
    話向警方自首等語，原判決依憑警員許仁豪於一審之證言及卷附台北市警察局大
    同分局勤務指揮中心（下稱勤務指揮中心）受理各類案件紀錄單記載，認上訴人
    並非自首。然卷附（附於一審卷第二十八頁）上揭紀錄單影本僅記載報案時間八
    十八年八月三日五時五十三分，報案人為女性，報案內容為持刀械鬥等情，又依
    卷附台北市政府警察局大同分局受理各類案件紀錄表影本（附於一審卷第二十五
    頁）記載：勤務指揮中心通報於八十八年八月三日上午六時在台北市○○街二六
    五號發生殺人事件，經大同分局蘭州派出所備勤及巡邏人員前往處理，係市民甲○○無故拿刀殺被害人乙○○致使陳某身受四刀，……警力派遣時間八十八年八
    月三日六時，處理人員蘭州派出所戊○○等情，以及蘭州派出所警員許仁豪於一
    審受法官問以「被告是否自己報案」時，僅證稱：「我們派出所確實有接到他（
    指上訴人）的電話，但是我們勤務指揮中心已經知道這件事。」等語（見一審卷
    第二十二頁背面），究竟勤務指揮中心接到前揭女性之人報案，其報案具體內容
    如何？其報案有無提及兇嫌為何人或兇嫌是上訴人之內容？上訴人於何時間自己
    打電話到蘭州派出所報案，其時間是否在勤務指揮中心接獲某女性報案（八十八
    年八月三日上午五時二十三分）之前？勤務指揮中心及蘭州派出所警員各於何時
    獲悉本件被害人遭人砍殺未遂之事實？何時獲悉兇嫌是上訴人？此等攸關判斷上
    訴人自己打電話報案是否符合自首要件之事證，原審既未詳予查明，遽認上訴人
    自行報案不符合自首要件而為判決，自有應於審判期日調查之證據漏未調查之違
    誤，上訴意旨執以指摘，為有理由，應認原判決關於殺人未遂部分有撤銷發回更
    審之原因。原判決對於上訴人被訴恐嚇危害安全罪不另為無罪諭知部分，基於審
    判不可分之原則，應併予發回。
三、本院查：
（一）、被告甲○○與告訴人乙○○及丙○○○夫妻各在前揭地點設攤營生之事實，
        為雙方所是認。被告與告訴人夫妻間，因攤位問題生有摩擦一節，雖為告訴
        人乙○○所否認，惟此已經被告、證人林朝光及被告母親郭潘出供證在卷，
        揆渠等此部分所言，尚無出入，應堪採信。
（二）、被告責怪告訴人乙○○及丙○○○夫妻借錢予其配偶郭陳秀霞賭博之事實，
        亦經證人即被告母親郭潘出證述在卷，且為告訴人於八十九年六月二十六日
        之補充告訴理由狀中所載明（見本院前審卷第六十七頁末行至第六十八頁第
        二行），自非虛妄。本件被告持刀砍殺告訴人乙○○之動機，顯與上開過節
        攸關，應可認定。
（三）、被告如何趁被害人乙○○煎蛋餅未注意之際，自背後突然揮刀砍向陳某頸部
        ，並持續揮刀追砍，致被害人乙○○受有如事實欄所載之頸部、左右臂多處
        裂傷之事實，不但已據告訴人乙○○指訴歷歷，且經證人方芳聲先後於原審
        及本院前審證述無訛，並有告訴人乙○○受傷診斷證明書及照片在卷可憑。
（四）、依上開卷附乙○○之受傷診斷證明書及照片顯示，告訴人乙○○所受刀傷其
        中一處位於後頸部，而該部位據為其施以急救之馬偕紀念醫院表示「依醫療
        常規，認定為人體要害」，此有馬偕醫院八十九年十月二十四日馬院醫急字
        第八九二五二五號函、九十年四月十八日馬院醫急字第九○○七七三號函在
        卷可憑（見本院前審卷第一四七頁及第二○一頁）。且告訴人乙○○當初所
        受之傷勢，據馬偕紀念醫院前於八十九年二月二十四日以馬院醫急字第八九
        ○二六九號函復原審時亦表示：於急救前有失血之虞（見原審卷第六六頁）
        。關於後頸部是否為人體要害，經本院前審另函詢法務部法醫研究所，據認
        後頸部為最無血管神經部位，對於生命之危險性較低，非屬要害，此亦有該
        所八十九年十一月十五日法醫所八九理字第二○七四號函、九十年四月二日
        法醫所九○理字第五八○號函（見本院前審卷第一五○頁至第一五一頁、第
        一九五頁至第一九六頁）在卷可參。惟究其所以與馬偕紀念醫院前開認定不
        同，殆為法務部法醫研究所原鑑定人係以法醫學較注重致命性立場，有別於
        臨床醫師重在預防性防止出血之虞使然（參上開法務部法醫研究所第五八○
        號函說明欄第二項下第四點）。其所見與一般人以頸部為頭顱與軀幹間之橋
        樑，有諸多神經與血管過，係屬人體要害之認知，亦非一致。按：殺人與傷
        害人致死之區別，應以有無殺意為斷，其受傷之多寡，及是否為致命部位，
        有時雖可藉為認定有無殺意之心證，究不能據為絕對標準，最高法院十八年
        上字第一三○九號著有判例可資參照。本件姑且不論告訴人乙○○受傷之後
        頸部應否認係人體之要害，即單就被告於告訴人乙○○因抽身閃躲及逃跑時
        ，復持刀緊緊追砍之情節而言，已足見其殺意甚堅。雖告訴人乙○○所受之
        傷勢，經馬偕紀念醫院急救後已無生命危險，有馬偕紀念醫院八十九年二月
        二十四日以馬院醫急字第八九○二六九號函在卷可憑（見原審卷第六六頁）
        ，然依同函所載，告訴人乙○○於急救前有失血之虞，且其係經急救後觀察
        十餘小時始告脫離險境，更足見被告當初下手不輕，其顯有致告訴人乙○○
        於死地之決心，要無可疑。
（五）、法務部法醫研究所認告訴人乙○○之傷「均僅傷及皮膚層，似未達肌肉層，
        其出血應不多」（見本院前審卷第一五一頁）、「由馬偕醫院八十九年十月
        二十四日函復台灣高等法院：．．．所述心跳正常之結果，可推定傷者尚無
        大量出血之事實」，其所見亦與馬偕紀念醫院大相逕庭。惟其既只是事後之
        推論，其對於事實之瞭解，自不若實際為告訴人乙○○施以急救之馬偕紀念
        醫院來得真切，是其此部分所見，本院認非有可取，併此敘明。
（六）、被告持以砍殺告訴人乙○○所用之刀械，被告雖自陳係以扣案之菜刀為之，
        惟此已為告訴人乙○○及證人方芳聲所否認，據告訴人乙○○稱被告係以刀
        刃長約Ａ４規格紙張長度之類似開山刀之刀械砍伊（見本院前審卷第一二三
        頁及第一二五頁），而證人方芳聲亦指砍殺告訴人乙○○之刀械是一支黑黑
        的，長約二、三十公分，不是很寬，類似西瓜刀（但長度不及西瓜刀）之刀
        械（見原審卷第五十六頁反面第一行、本院前審卷第一四○頁），且經本院
        前審將扣案菜刀連同全案卷宗送請法務部法醫研究所鑑定，亦據認「研判送
        鑑一把菜刀，甚難認為凶刀，可能為凶器者應為短小銳利刃之刀類易攜帶者
        」，有該所八十九年十一月十五日法醫所八九理字第二○七四號函附卷可稽
        ，足徵被告此部分所供，顯非事實，應無可信。又被告對於其究係持用何種
        刀械既堅不吐實，而告訴人乙○○及證人方芳聲又未能明白指證被告使用刀
        械之種類，且鑑定單位所謂「短小銳利刃之刀類易攜帶者」之範圍，不免過
        於含糊籠統，是本件被告持以砍殺告訴人乙○○之刀械，除其長度及型狀已
        為告訴人乙○○及證人方芳聲所具體陳明外，其名稱則仍有未明。
（七）、戊○○於本院審理時證稱：當天我是備勤，在清晨六時左右知道，是我們巡
        邏的人員先到達，並已經在處理，我們的警員是許仁豪，我到場是問筆錄，
　　　　許仁豪到現場的時候，已經知道本案的發生，我到現場許仁豪也告訴我是被
        告，我是勤務中心通知我的，許仁豪是巡邏中心無線電呼叫過去，我們勤務
        中心受理報案紀錄都只載姓，沒載全名，當時台北市警察局勤務中心與大同
        分局勤務中心不同單位，通常報案是先報市警局勤務中心，再由他們通知轄
        區勤務中心，市警局資料上載00000000是報案人的電話，大同分局
        勤務中心受到通知才通知我們，我們沒有接到被告報案資料，丁○○當時是
        勤務中心的值班，也是傳達而已。如果有人報案，派出所應該有受理民眾報
        案的紀錄，我當時在蘭州派出所處理本案時我是備勤受理，而且派出所的資
        料已經提供出來，沒有其他資料可查，並無被告報案的資料，我到現場全部
        處理完才回派出所，我在現場時民眾已經告訴我犯案的人是被告，工作紀錄
        簿是處理完工作以後才寫的，我們受理民眾報案是庭上附卷的那種格式，像
        本案這種情形我們是不用登載工作簿，一般民眾有受傷情形我們都是先送傷
        者到醫院處理完後，才到派出所作筆錄，．．．本案的紀錄上沒有載明何人
        先到派出所，我是回派出所才替被告作筆錄（見本院九十三年三月十五日筆
        錄）蘭州派出所警員戊○○到庭既稱派出所內並無被告報案之資料且其到現
        場時，民眾已告知兇嫌即是被告，由此可認定，被告所稱之自首，尚無證據
        資料足以證明。
（八）、綜上，被告犯罪事證已臻明確，其犯行堪以認定。辯護人於其答辯狀（二）
　　　　中載明聲請傳訊證人黃龍，值班警員及另一警員戊○○、許仁豪、張輝萬、
  　　　魏家洲並對之對質測謊又請求調查醫、屠兩界切皮膚及砍頸椎之區別，本院
    　　認已傳訊承辦警員許仁豪、戊○○到庭說明明確，又醫、屠兩界切皮膚及砍
        頸椎之區別與本案無關，本院認本案事證已明確，故不再傳訊，併此敘明。
四、被告砍殺告訴人乙○○部分之所為，係犯刑法第二百七十一條第二項及第一項之
    殺人未遂罪。被告已著手於殺人犯行之實施而不遂，為未遂犯，合依刑法第二十
    六條前段之規定減輕其刑。
五、原審以被告罪證明確，因而據予論科，固非無見，惟查：關於被告持以砍殺告訴
    人乙○○之刀械，依告訴人乙○○及證人方芳聲之說明，僅足認其外型為黑黑、
    扁扁、長約二、三十公分而已，至於是否類似開山刀抑西瓜刀，則尚屬不明。原
    審遽認係類似開山刀之刀械，不免速論。且該支刀械既未扣案，未免日後執行困
    難，自以不予沒收為當，原判決遽予宣告沒收，亦有未洽。原判決既有前揭可議
    之處，即屬無可維持，應由本院將之撤銷並自為判決。爰審酌被告僅為細故即持
    刀當街砍殺告訴人乙○○，雖未生致死結果，惟對社會治安影響非輕，併其犯後
    否認罪行，態度不佳等一切情狀，量處如主文第二項所示之刑。
六、被告及其辯護人就關於被告所犯殺人未遂部分，雖另稱被告於案發後，即向警方
    自首云云。惟據證人即警員許仁豪於原審中證稱：警局在被告打電話之前，即已
    因他人報案而得知係被告行凶等語，且依原審卷附最早接獲報案之台北市政府警
    察局勤務指揮中心受理各類案件紀錄單所示，其報案時間為八十八年八月三日上
    午五時五十三分，報案者之性別為女性（見原審卷第二十八頁），亦無從證明與
    被告有關，台北市政府警察局大同分局以九十三年三月二十五日北市警同分刑字
　　第○九三六○八三二四○○號函復本院略稱：本案承辦員警為蘭州派出所警員戊○○，…戊○○到達現場民眾提供係綽號「韭菜」之人，便立即知悉兇嫌為甲○○（因甲○○曾任派出所義警彼此早有認識，．．．）。由此公文亦難認被告有
    自首之行為。此外復查無其他可證被告確有自首之證據，本院即無依刑法第六十
    二條前段規定予以減刑餘地。砍殺被害人乙○○所用之不詳刀械一支，既未扣案
    ，為免日後執行困難，爰不予宣告沒收，附此敘明。
七、公訴意旨另謂：被告於右揭時地砍殺乙○○時，出言「要給你死」致陳某心生畏
    怖，因認被告另犯刑法第三百零五條罪嫌惟查：被告否認有右述言語，證人方芳
    聲亦未耳聞上述言語，公訴人僅以告訴人指訴為唯一依據，尚難認有足夠證據證
    明被告有上述恐嚇犯行，此外復查無其他積極證據，足資證明被告有恐嚇犯行，
    惟公訴人認此部分與右開有罪部分屬裁判上一罪關係，爰不另為無罪之諭知。
據上論斷，應依刑事訴訟法第三百六十九條第一項前段、第三百六十四條、第二百九
十九條第一項前段、刑法第二百七十一條第二項、第一項、第二十六條前段，判決如
主文。
本案經檢察官呂光華到庭執行職務。
中　　　華　　　民　　　國　　九十三　　年　　　四　　　月　　 十六 　　日
                              臺灣高等法院刑事第二十四庭
                                  審判長法  官  陳　貽　男
                                        法  官  李　世　貴
                                        法  官  徐　世　禎
右正本證明與原本無異。
如不服本判決，應於收受送達後十日內向本院提出上訴書狀，其未敘述上訴之理由者
並得於提起上訴後十日內向本院補提理由書（均須按他造當事人之人數附繕本）。
                                        書記官  黃　嬿　婉
中　　　華　　　民　　　國　　九十三　　年　　　四　　　月　　 十六 　　日
附錄：本案論罪科刑法條全文
刑法第二百七十一條
  殺人者，處死刑、無期徒刑或十年以上有徒刑。
  前項之未遂犯罰之。
